臺灣高等法院民事裁定　　　　　　　　　96年度抗字第1658號
抗　告　人　甲○○
上列抗告人因與相對人郭德龍即祭祀公業郭遇秋管理人、郭天文
即祭祀公業郭遇秋管理人間再審之訴事件，對於中華民國96年8
月23日臺灣臺北地方法院96年度再字第7號裁定提起抗告，本院
裁定如下：
    主  文
抗告駁回。
抗告費用由抗告人負擔。
    理  由
一、按再審之訴不合法者，法院應以裁定駁回之，民事訴訟法第
    502條第1項定有明文。又再審之訴，必須對於確定判決始得
    提起，若其判決並未確定，或雖經判決而不能發生判決之效
    力，則其提起再審，即不得謂為合法（最高法院18年度上字
    第2871號判例參照）。蓋再審程序為特別之救濟程序，僅對
    於確定終局判決重新再次審理，以確保確定終局判決之穩定
    性。至於對未確定之終局判決聲明不服，則應循上訴程序請
    求救濟，不生再審之問題。合先敘明。
二、抗告人主張：民事訴訟法第398條第1項規定：判決，於上訴
    期間屆滿時確定。同條第2項規定：不得上訴之判決，於宣
    示時確定；不宣示者，於公告時確定。又案件經法院發給判
    決確定證明書者，除該判決確定證明書已證明為偽造之公文
    書外，該案件應視為確定判決。本件相對人持有法院發給之
    判決確定證明書，該判決確定證明書又非為實質偽造之公文
    書，則形式上應為確定判決，是抗告人於原法院循再審程序
    對相對人提起再審之訴，完全合法云云。惟查：
    (一)按民事訴訟法第138條所規定之寄存送達，限於不能依同
      法第136條及第137條規定行送達者，始得為之。設其送達
      之處所，雖原為應受送達人之住居所、事務所或營業所，
      而實際上已變更者，該原住居所、事務所或營業所，即非
      應為送達之處所，自不得於該原處所為寄存送達。如為寄
      存送達，應於應受送達人實際領取該訴訟文書時發生送達
      之效力。又送達於應受送達人之住居所、事務所或營業所
      行之，對於法定代理人之送達，亦得於當事人本人之事務
      所或營業所行之，民事訴訟法第136條定有明文。所謂住
      所，即以久住之意思住於一定地域之謂；所謂居所，乃以
      暫時目的所居之場所；而所謂營業所，則指從事商業或其
      他營業之場所。又我國民法關於住所之設定，兼採主觀主
      義及客觀主義之精神，必須主觀上有久住一定區域之意思
      ，客觀上有住於一定區域之事實，該一定之區域始為住所
      ，故住所並不以登記為要件。又戶籍法為戶籍登記之行政
      管理規定，戶籍地址乃係依戶籍法所為登記之事項，戶籍
      地址得做為認定是否為住所之參考證據之一，但非為認定
      住所之唯一標準。又不能依民事訴訟法第136條、第137條
      之規定為送達者，固得依同法第138條之規定為寄存送達
      ，惟應受送達人之住居所、事務所或營業所現已變更者，
      縱令其戶籍登記尚未遷移，仍不得於原處所為寄存送達（
      最高法院88年度台抗字第539號、88年度台抗字第251號裁
      判要旨參照）。
    (二)本件相對人前對抗告人起訴，聲明求為「確認抗告人就相
      對人出售台北縣泰山鄉○○段23、23之1、24地號土地之
      價款共計新台幣（下同）1億2,040萬7,400元（已扣除土
      地增值稅、代書費），除已分配10分之1外，其餘10分之4
      即4,816萬2,960元之分配款債權不存在。」經台灣台北地
      方法院（下稱台北地院）以95年度重訴字第1035號判決（
      下稱原判決）相對人勝訴，有該判決可考（見本院卷第8
      、9頁）。
    (三)經本院調取台北地院95年度重訴字第1035號確認分配款債
      權不存在事件全卷，經核閱該民事判決正本係於民國95年
      11月8日向抗告人戶籍地即台北市○○街81巷22號4樓為送
      達，係以寄存送達方式為之，有該送達證書可考（影本附
      於本院卷第15頁）。而抗告人雖設籍於該處，但實際上並
      未居住於該處一節，業經台北市政府警察局中正第二分局
      96年6月15日函覆：「…經本分局派員依址（中正區○○
      街81巷22號）實地查結果，現址房屋占有使用人為王祥裕
      ，亦係房屋所有人，另查甲○○未按址（中正區○○街81
      巷22號4樓）居住，迄今亦未領取寄存於本分局廈門街派
      出所之送達訴訟文書。」，有該函文可考（附於原法院卷
      內）。足見抗告人雖設籍於「台北市○○區○○街81巷22
      號4樓」，原為應受送達人之住居所，然抗告人既已變更
      ，則該處即非應為送達之處所，如為寄存送達，應於應受
      送達人實際領取該訴訟文書時發生送達之效力。是原判決
      顯未向抗告人實際住居所為送達，揆諸前開說明，原判決
      所為寄存送達自不生合法送達之效力，則原判決自未確定
      。抗告人就此尚未確定之原判決提起再審之訴，為不合法
      。
    (四)至抗告人主張相對人持有法院發給之判決確定證明書，該
      判決確定證明書又非為實質偽造之公文書，則形式上應為
      確定判決，抗告人於原法院循再審程序對相對人提起再審
      之訴，完全合法云云。惟原判決既未合法送達而不確定，
      台北地院所發給之該判決確定證明書得否撤銷、執行程序
      能否進行、抗告人對原判決是否上訴，乃另一法律問題，
      均不影響原判決因未合法送達而不確定，併此敘明。
三、據上論結，本件抗告為無理由，爰裁定如主文。
中　　華　　民　　國　　96　　年　　10　　月　　30　　日
                  民事第七庭
                      審判長法　官  鄭三源
　　　　　　　　　　　      法　官　邱  琦
　　　　　　　　　　　      法　官  王聖惠
正本係照原本作成。
本裁定除以適用法規顯有錯誤為理由，並經本院許可外，不得再
抗告。如提起再抗告，應於收受後10日內委任律師為訴訟代理人
向本院提出再抗告狀。並繳納再抗告費新台幣１千元。
中　　華　　民　　國　　96　　年　　11　　月　　1 　　日
　　　　　　　　　　　　　　書記官  陳樂觀
